臺灣臺中地方法院刑事判決　　　　　　　　　　　　　九十一年度訴字第三六一號
　　公　訴　人　臺灣臺中地方法院檢察署檢察官
　　被　　　告　甲○○
右列被告因違反商業會計法等案件，經檢察官聲請簡易判決處刑（九十年度偵字第一
八九二九號），經本院臺中簡易庭（九十一年度中簡字第九五號）簽移本院普通庭審
理，本院判決如左：
    主  文
甲○○公司負責人為納稅義務人，以不正當方法逃漏稅捐，處有期徒刑肆月，如易科
罰金，以參佰元折算壹日，薪工資支領表上「乙○○」之印文壹拾貳枚均沒收；又連
續商業負責人，以明知為不實之事項，而填製會計憑證，處有期徒刑參月，如易科罰
金，以參佰元折算壹日，薪工資支領表上「乙○○」之印文壹拾貳枚均沒收。主刑部
分應執行有期徒刑陸月，如易科罰金，以參佰元折算壹日，緩刑參年。
    事  實
一、甲○○係設於臺中縣大里市○○路一五七弄九十號納稅義務人恭欣實業股份有限
    公司（下稱恭欣公司）之董事，為公司法第八條所稱之公司負責人及商業會計法
    第四條所稱之商業負責人，且為從事業務之人，負有據實製作薪資所得扣繳暨免
    扣繳憑單之義務。其於民國八十九年底某日，明知其員工乙○○於八十九年間實
    際工作僅自八十九年十月二日至十二月三十一日，支領薪資僅新臺幣（下同）四
    萬五千五百元，竟持乙○○寄放於恭欣公司內尚未取回之印章，交由不知情之會
    計人員蓋用製作於其業務上作成之薪工資支領表（計有乙○○名義之印文十二枚
    ），後再利用不知情之會計人員於其業務上作成性質屬於會計憑證之「八十九年
    度各類所得扣繳暨免扣繳憑單」（下稱扣繳憑單），並於扣繳憑單虛偽登載乙○
    ○於八十九年一月至十二月在恭欣公司之薪資所得為二十萬元（起訴書誤載為十
    五萬四千六百二十五元），浮列薪資所得十五萬四千五百元而行使之。旋持上開
    偽造之扣繳憑單向財政部臺灣省中區國稅局申報恭欣公司八十九年度之營利事業
    所得稅，藉以行使上開不實登載之扣繳憑單，致納稅義務人恭欣公司以此不正當
    之方法逃漏營利事業所得稅三萬八千六百二十五元，足生損害於乙○○及稅捐稽
    徵機關課稅之正確性。
二、案經張連春訴由臺中縣警察局霧峰分局報告臺灣臺中地方法院檢察署檢察官偵查
聲請簡易判決處刑。
    理  由
一、訊據被告甲○○對上開犯行坦承不諱，核與證人乙○○於警、偵訊及審理中指訴
    情節相符，復有薪工資支領表、扣繳憑單影本各一份、薪資袋影本二份、財政部
    臺灣省中區國稅局大屯稽徵所九十年八月六日中區國稅大屯審字第０九０００一
    九八四０號函、檢舉書影本各一份、臺灣省中區國稅局大屯稽徵所九十年十一月
    二十六日中區國稅大屯審字第０九０００二九八０九號函一份附卷可參，被告自
    白與事實相符，應堪採信，本案事證明確，被告犯行堪予認定，應予依法論科。
二、按營利事業填報「各類所得扣繳暨免扣繳憑單」，乃附隨其業務而製作，為業務
    上所掌文書，此種扣繳憑單內容如有不實，而足生損害於公眾及他人，即係犯業
    務上登載不實文書之罪名（最高法院七十年九月二十一日第九次刑事庭會議決議
    可資參照）；又各類所得扣繳暨免扣繳憑單係屬商業會計法所規定之原始憑證（
    最高法院八十七年度臺上字第五六七號判決可資參照）。查被告係恭欣公司之董
    事，自屬公司法第八條所規定之公司負責人，且為商業會計法第四條所稱之商業
    負責人。其明知乙○○領取之薪資並非二十萬元，竟仍將該不實之事項，虛偽登
載於其業務上所作成之扣繳憑單之商業會計憑證，足以生損害於乙○○及稅捐稽
    徵之正確性，且再持向稅捐稽徵機關申報營利事業所得稅；核其所為，係犯商業
    會計法第七十一條第一款之以明知為不實之事項而填製會計憑證罪及刑法第二百
    十六條、第二百十五條之行使業務上登載不實文書罪（起訴人贅引刑法第二百十
    六條、第二百十條之行使偽造私文書罪，尚有誤會）。又被告為納稅義務人恭欣
    公司之負責人，其虛列乙○○薪資以逃漏稅捐之行為，係犯稅捐稽徵法第四十七
    條第一款、第四十一條之公司負責人以不正當方法逃漏稅捐罪。被告利用不知情
    之會計人員製作不實之薪工資支領表、扣繳憑單，並持以向稅捐機關申報營利事
    業所得稅，均屬間接正犯。又被告偽造印章之行為係業務登載不實文書之部分行
    為，且偽造業務上登載不實文書之低度行為，為行使業務上登載不實文書之高度
    行為所吸收，均不另論罪。另被告不實登載扣繳憑單後，進而行使，係犯以明知
    為不實之事項而填製會計憑證罪及行使業務上登載不實文書罪，該二罪因有方法
    結果之牽連關係，應從一重之以明知為不實之事項而填製會計憑證罪處斷。被告
    所犯明知為不實事項而填製會計憑證罪及行使業務登載不實文書罪之間，有方法
    、結果之牽連關係，為牽連犯，應依刑法第五十五條之規定從一重之明知為不實
    事項而填製會計憑證罪處斷。次按公司為法人，公司負責人為自然人，二者在法
    律上並非同一人格主體。公司負責人為公司之代表，其為公司所為行為，應由公
    司負責。故公司負責人為公司以不正當方法逃漏稅捐，因納稅義務人為公司，其
    所觸犯稅捐稽徵法第四十一條之罪之犯罪或受罰主體，仍為公司，而非公司負責
    人，僅因公司於事實上無從擔負自由刑之責任，基於刑事政策上之考慮，同法第
    四十七條第一款將納稅義務人之公司應處徒刑之規定，轉嫁於公司負責人。是公
    司負責人依該條款而適用徒刑之處罰，乃屬代罰之性質，並非因其本身之犯罪而
    負行為責任。又刑法第五十五條所規定之牽連犯，必須同一人犯一罪而其方法或
    結果行為另犯他罪名，始克相當；亦即必須同一犯罪主體之二個以上犯罪行為間
    ，具有目的與方法、或原因與結果之關係，始得從一重處斷。公司負責人為納稅
    義務人之公司以不正當方法逃漏稅捐，既非稅捐稽徵法第四十一條之犯罪或受罰
    主體，僅依同法第四十七條第一款之規定，代替公司受徒刑之處罰，自與其本身
    為犯罪主體所犯其他罪名（如刑法第二百十六條、第二百十五條、商業會計法第
    七十一條第一款等罪）間，不具牽連犯關係（最高法院八十八年度臺非字第一四
    九號判決可資參照），是被告所犯上開二罪，犯意各別，罪名互異，應予分論併
    罰，公訴人認該二罪係牽連犯，容有誤會。爰審酌被告之品行、犯罪之動機、目
    的、手段、所生之危害及犯罪後坦承犯行、態度良好等一切情狀，分別量處如主
    文所示之刑，並依新修正刑法第四十一條第一項前段諭知易科罰金之折算標準（
    按刑法第四十一條原規定犯最重本刑為三年以下有期徒刑以下之刑之罪，而受六
    個月以下有期徒刑或拘役之宣告者，得易科罰金，而該法條業經立法院三讀通過
    修正為犯最重本刑為五年以下有期徒刑以下之刑之罪，而受六個月以下有期徒刑
    或拘役之宣告，得易科罰金，並經總統於九十年一月十日以華總一義字第九００
    ０００三八００號公布，於九十年一月十二日起生效，比較新舊法之規定，以新
    法較有利於被告，自應適用裁判時之法律，爰依修正後之刑法諭知易科罰金之折
    算標準），並定其應執行刑與易科罰金之折算標準。又查被告前此未曾受有期徒
    刑以上刑之宣告，有臺灣高等法院被告全國前案紀錄表及臺灣臺中地方法院檢察
    署刑案資料查註紀錄表在卷可稽，茲念其因一時失慮，致罹刑章，且逃漏稅捐金
    額不高，犯後坦承犯行，態度良好，經此偵審教訓，當知所警惕，信無再犯之虞
    ，本院認對其所宣告之刑以暫不執行為適當，爰併諭知緩刑參年，以勵自新。薪
    工資支領表上偽造之「乙○○」之印文十二枚，應依刑法第二百十九條沒收之。
據上論斷，應依刑事訴訟法第四百五十二條、第二百九十九條第一項前段，稅捐稽徵
法第四十一條、第四十七條第一款，商業會計法第七十一條第一款，刑法第二條第一
項前段、第十一條前段、第二百十六條、第二百十五條、第五十五條、修正後第四十
一條第一項前段、第五十一條第五款、第七十四條第一款、第二百十九條，罰金罰鍰
提高標準條例第一條前段、第二條，判決如主文。
中      華      民      國      九十一      年      三      月    七    日
                                    臺灣臺中地方法院刑事第二庭
                                        法  官  陳  葳
右正本證明與原本無異。
如不服本判決，應於收受本判決後十日內向本院提出上訴書狀，其未敘述上訴理由者
，並得於提起上訴後十日內向本院補提理由書狀（均須按他造當事人之人數附繕本）
「切勿逕送上級法院」。
                                        書記官
中      華      民      國      九十一      年      三      月    七    日
附錄法條：
商業會計法第七十一條第一款：
商業負責人、主辦及經辦會計人員或依法受託代他人處理會計事務之人員有左列情事
之一者，處五年以下有期徒刑、拘役或科或併科新臺幣十五萬元以下罰金：
  一、以明知為不實之事項，而填製會計憑證或記入帳冊者。
稅捐稽徵法第四十一條：
納稅義務人以詐術或其他不正當方法逃漏稅捐者，處五年以下有期徒刑、拘役或科或
併科新臺幣六萬元以下罰金。
稅捐稽徵法第四十七條第一款：
本法關於納稅義務人、扣繳義務人及代徵人應處徒刑之規定，於左列之人適用之：
  一、公司法規定之公司負責人。
